臺灣臺南地方法院臺南簡易庭民事判決
110年度南簡字第1261號
原      告  張文霖  
被      告  涂育銘    住○○市○○區○○路0段000巷00號0                          樓
上列當事人間請求確認本票債權不存在事件，本院於民國111年6
月20日言詞辯論終結，判決如下：
    主      文
一、確認被告執有原告簽發如附表所示之本票，對原告之本票債
    權不存在。
二、訴訟費用由被告負擔。
　　事實及理由
一、確認法律關係之訴，非原告有即受確認判決之法律上利益者
    ，不得提起，民事訴訟法第247條第1項前段定有明文。所謂
    即受確認判決之法律上利益，係指法律關係之存否不明確，
    原告主觀上認其在法律上之地位有不妥之狀態存在，且此種
    不妥之狀態能以確認判決將之除去者而言（最高法院27年度
    上字第316號判決先例）。查本件被告持有如附表所示之本
    票(下稱系爭本票)向本院聲請本票裁定強制執行，本院以11
    0年度司票字第2646號裁定准予強制執行在案，而原告否認
    系爭本票債權存在，顯然兩造就系爭本票債權存在與否已發
    生爭執，如不訴請確認，原告在私法上之地位將有受侵害之
    危險，則原告提起本件確認本票債權不存在之訴，即有確認
    之法律上利益，合先敘明。
二、原告主張：原告與被告間雖有小額借貸，但金額沒有像系爭
    本票那麼高。系爭本票上之簽名非原告親簽，與原告之筆跡
    顯然不符，印章亦為被告盜刻。系爭本票上之應記載事項除
    發票人簽名外，均以電腦打印，有違一般經驗法則，被告持
    系爭本票聲請強制執行，經本院110年度司票字第2646號裁
    定准許，有害原告權益，爰請求確認被告對原告之系爭本票
    債權不存在等語。並聲明：如主文所示。
三、被告則以：原告曾陸續向被告借錢，因為被告家就住在付款
    地即歸仁區大廟里7-11附近，所以都拿現金給原告。原告有
    還過錢，但又有借錢，最後會算的結果就是原告願意開系爭
    本票給我。原告開系爭本票的時間在民國108年間，但因為
    借錢是在105年間，所以發票日才押105年9月1日。當時講好
    過2年還，就是願意按系爭本票上的條件及發票日算利息給
    我，系爭本票是我從網路上抓格式列印下來給原告簽名的，
    付款地與利率都是約定好的等語，資為抗辯，並聲明：原告
    之訴駁回。
四、得心證之理由：
    原告主張被告持系爭本票向本院聲請強制執行，經本院110
    年度司票字第2646號裁定准許等情，有該裁定影本在卷可按
    (見本院卷第31頁)，堪信為真實。至原告主張系爭本票之發
    票人簽名非原告親簽，印章亦為被告所盜刻等語，則為被告
    所否認，並以前開情詞置辯。經查：
㈠、當事人主張有利於己之事實者，就其事實有舉證之責任，民
    事訴訟法第277條前段定有明文。在票據上簽名者，依票上
    所載文義負責，票據法第5條第1項亦有明定。是票據債務人
    應依票據文義負責者，以該債務人在票據上簽名或蓋章為前
    提，而票據為無因證券，僅票據債權人就票據作成前之債務
    關係，無庸證明其原因而已。至該票據本身是否真正。即是
    否為發票人所作成，則應由票據債權人負證明之責，此觀民
    事訴訟法第277條規定之法理至明（最高法院86年度台上字
    第2097號判決意旨參照）。原告主張伊未簽發系爭本票，依
    上開說明，自應由被告就系爭本票上原告簽名為真正之事實
    ，負舉證責任。
㈡、本院於110年10月7日言詞辯論期日諭知原告當庭書寫姓名直
    書、橫書各10次，並調閱臺灣臺北地方法院104年度司票字1
    8817號卷宗（有原告簽名），連同原告於台灣大哥大、遠傳
    電信之申辦門號申請書正本，及於華南、台北富邦等銀行之
    信用卡申請書、業務往來申請書暨顧客資料卡、客戶印鑑卡
    、開戶申請書等資料作為參考樣本（參考樣本名單見本院卷
    一第199至200頁），囑託法務部調查局進行筆跡鑑定，經該
    局函覆稱：「因現有資料不足，歉難鑑定」，有法務部調查
    局111年1月3日調科貳字第11003397670號函在卷可稽(見本
    院卷一第203至204頁)。本院復於111年2月10日言詞辯論期
    日，請原告將上開申請資料中本人親簽部分用螢光筆圈出（
    參考樣本名單見本院卷一第231至232頁），再囑託內政部警
    政署刑事警察局以特徵比對法為筆跡鑑定，而由該局函覆之
    鑑定結果可知，系爭本票上之「張文霖」字跡，與參考樣本
    上原告以螢光筆標示之親自簽名【字跡不相符】，有該局11
    1年4月19日刑鑑字第1110025254號函及所附字跡鑑定說明可
    證(見本院卷一第237至239頁)，足認系爭本票上之發票人簽
    名非原告所親簽，是原告主張其未簽發系爭本票等節，堪信
    為真實。此外，被告復未提出其他證據足以證明原告親自簽
    發系爭本票之事實，難認已盡舉證之責。從而，被告自不得
    請求原告就系爭本票負發票人責任。
五、綜上所述，被告未能證明系爭本票為原告親簽，則原告請求
    確認被告所持有系爭本票，對原告之本票債權不存在，即有
    理由，應予准許。
六、本件事證已臻明確，兩造其餘攻擊防禦方法及證據，經核與
    本判決結果不生影響，爰不一一論述，附此敘明。 
七、據上論結，本件原告之訴為有理由，判決如主文。
中　　華　　民　　國　　111 　年　　7 　　月　　4 　　日
                  臺灣臺南地方法院臺南簡易庭
                              法  官  羅郁棣 
以上正本證明與原本無異。
如不服本判決，應於送達後20日內向本庭（台南市○○路0段000
號）提出上訴狀（須按他造當事人人數附繕本）。
中　　華　　民　　國　　111 　年　　7 　　月　　4 　　日
　　　　　　　　　　　　　　　書記官  周玉茹

附表：
編號 發票人 票面金額 （新台幣） 發票日 到期日 利息  1 張文霖 1,200,000元 民國105年9月1日 民國110年2月28日 自發票日起按年利率10％計算